【裁判字號】    95,婚,277
【裁判日期】    951107
【裁判案由】    確認婚姻關係存在
【裁判全文】
臺灣新竹地方法院民事判決               95年度婚字第277號
原      告  甲○○
被      告  丙○○
上列當事人間請求確認婚姻關係存在事件，本院於民國95年10月
24日辯論終結，判決如下：
    主      文
確認原告與被告間之婚姻關係存在。
訴訟費用由被告負擔。
    事      實
甲、原告方面：
一、聲明：如主文所示。
二、陳述：原告與被告於民國（下同）85年8月13日結婚，嗣於9
    4年11月24日於新竹市北區戶政事務所辦理離婚登記，然此
    離婚登記並非原告心甘情願，而係被告以要恢復銀行信用及
    工作需要為由，欺瞞原告所辦理之假離婚；且離婚協議書上
    之證人並未親見或親聞兩造有離婚之意願，而係原告事先繕
    寫並請同事簽名蓋章後，再於94年11月24日當天持之至火車
    站接被告至戶政事務所辦理，爰提起本件訴訟。
三、證據：提出離婚登記申請書及離婚協議書謄本一份、戶籍謄
    本二紙為證，並聲請傳訊證人戊○○、乙○○。
    乙、被告方面：
一、聲明：請求駁回原告之訴。
二、陳述：原告於92年間搬遷至新竹後，兩造即分居至今，期間
    原告即常與被告在電話中就子女之事發生爭吵，並多次談及
    離婚之事；兩造辦理離婚登記當天，被告至新竹時，離婚協
    議書上之證人已經寫好，該證人被告不認識，也沒有見過。
    被告否認曾對原告說過先離婚再結婚；原告稱被告係以要恢
    復銀行信用及工作需要為由，欺瞞原告辦理假離婚等語，並
    非事實，實係因雙方已無法共同生活始協議離婚。
    理      由
一、原告主張兩造前於85年8月13日結婚，原為夫妻關係，嗣於9
    4年11月24日至戶政事務所辦理離婚登記之事實，業據原告
    提出戶籍謄本、離婚登記申請書及離婚協議書謄本為證，且
    為被告所不爭執，應堪信為真實。又原告主張兩造離婚協議
    書上證人乙○○、丁○○（原姓名戊○○）並未親見或親聞
    兩造之離婚意願，而係兩造辦理離婚登記前由原告自行書寫
    再交由證人簽名用印後，再由兩造共同持之向戶政事務所離
    婚登記等節，亦為被告所不爭執，同堪信為真實。雖證人丁
    ○○經本院通知後未到庭，然證人乙○○到庭後結證稱：（
    問：曾否幫兩造作證離婚？）我只有簽名，我有將印章交給
    原告蓋的；（問：與原告關係？）與原告在大遠百任職時認
    識的；（問：簽名經過？）原告叫我幫他簽名，我簽名時，
    上面資料是空白，兩造都還沒有簽名，內容也還沒有寫；（
    問：為何就這樣簽名？）因為只是離婚協議書；（問：你簽
    名時，連離婚協議書上的當事人都還沒有？）是的；（問：
    有無向原告、被告確認兩造有無離婚之意思？）沒有（見本
    院95年9月26日言詞辯論筆錄）等語，可認證人乙○○確實
    未曾親見或親聞雙方當事人確有離婚真意，綜上，原告主張
    證人乙○○既未曾親見或親聞雙方當事人確有離婚之真意乙
    節，應堪信為真。
二、按兩願離婚，應以書面為之，有二人以上證人之簽名，並應
    向戶政機關為離婚之登記，民法第1050條定有明文。次按民
    法第1050條所謂二人以上證人之簽名，固不限於作成離婚證
    書時為之，亦不限於協議離婚時在場之人，始為證人，然究
    難謂非親見或親聞雙方當事人確有離婚真意之人，亦得為證
    人，亦有最高法院68年台上字第3792號判例要旨可資參照。
    本件原告主張兩造離婚協議書上所載證人乙○○未親見親聞
    兩造有離婚真意之事實，既經本院認定如上，則兩造間之協
    議離婚即未具備「二人以上」親見或親聞兩造確有離婚真意
    之證人簽名，而未依民法第1050條規定之方式為之，依民法
    第73條之規定自屬無效（最高法院28年上字第1306號判例參
    照）。從而，原告據以訴請確認兩造間之婚姻關係存在，為
    有理由，應予准許。
三、兩造其餘攻擊防禦方法及舉證，於本判決結果不生影響，無
    贅述必要，併予敘明。
四、結論：原告之訴為有理由，依民事訴訟法第78條，判決如主
    文。
中    華    民    國    95    年    11    月    7     日
                  家事法庭 法  官   張百見
上正本證明與原本無異
如對本判決上訴，須於判決送達後20日內向本院提出上訴狀（須
附繕本）。
                           書記官   呂聖儀
中    華    民    國    95    年    11    月    7     日


司法院資訊處製作；財團法人民間司法改革基金會備份。
